臺灣高等法院刑事裁定
110年度毒抗字第407號
抗  告  人  林靜宜



上列抗告人即被告因違反毒品危害防制條例案件，不服臺灣宜蘭
地方法院中華民國110年2月19日110年度毒聲字第5號裁定（聲請
案號：臺灣宜蘭地方檢察署109年度毒偵字第576 號、聲觀字第9
7號），提起抗告，本院裁定如下：
    主  文
抗告駁回。
    理  由
一、原裁定意旨略以：抗告人即被告甲○○（下稱被告）基於施用
    第二級毒品之犯意，於民國109年5月24日某時許，在宜蘭縣
    ○○鎮其母親之住處內，以將甲基安非他命球內燒烤後吸食煙
    霧之方式，施用第二級毒品甲基安非他命1 次，嗣於109年5
    月31日13時許，由其父親陪同前往警局說明，於同日16時25
    分許，為警徵得被告同意後採取其尿液送驗，檢出安非他命
    類之甲基安非他命、安非他命陽性反應之事實，據被告於偵
    查中坦承不諱，且被告為警採取之尿液，經送請慈濟大學濫
    用藥物檢驗中心先以EIA酵素免疫分析法初步檢驗，結果呈
    安非他命類陽性反應，再以GC/MS氣相層析質譜儀法確認檢
    驗，結果呈安非他命類之甲基安非他命、安非他命陽性反應
    等情，有慈濟大學濫用藥物檢驗中心檢驗總表、毒品犯罪嫌
    疑人尿液採驗作業管制紀錄各1紙附卷可稽，足認被告前開
    出於任意性之自白核與事實相符，被告施用第二級毒品之犯
    行堪以認定。又被告前於少年時期因施用毒品案件，經臺灣
    宜蘭地方法院少年法庭裁定送觀察、勒戒後，認無繼續用毒
    品之傾向，而於87年10月21日釋放出所，並經臺灣宜蘭地方
    法院少年法庭以87年度少調字第205號裁定不付審理確定等
    情，有被告在監在押紀錄表、臺灣宜蘭地方法院少年法庭觀
    察勒戒裁定及不付審理裁定各1份在卷可憑，而被告於觀察
    勒戒執行完畢釋放出所後，迄至本案為止，未有再犯毒品危
    害防制條例第10條施用毒品罪之犯罪紀錄等情，有本院被告
    前案紀錄表可參，是檢察官聲請將被告送勒戒處所觀察、勒
    戒，並無不合，原審依毒品危害防制條例第20條第1項、第3
    項、觀察勒戒處分執行條例第3條第1項（原裁定漏載觀察勒
    戒處分執行條例第3條第1項，應予補充）之規定，令被告入
    勒戒處所施以觀察、勒戒等語。
二、抗告意旨略以：
　㈠被告第一次施用毒品係於87年，距最近一次遭查獲再度施用
    毒品已逾20年之久，且被告平時生活單純，若進入勒戒處所
    進行觀察、勒戒，其可能認識更多施用毒品之人，反而有更
    多機會觸碰毒品，反使國家欲使人民不再施用毒品之美意生
    不良之效果。
　㈡參諸臺灣高等法院臺南分院107年度毒抗字第101號刑事裁定
    可知，依毒品危害條例第20條、第24條規定，可知毒品危害
    防制條例採「觀察、勒戒」與「緩起訴之戒癮治療」併行之
    雙軌模式，而究應採行何種處遇程序，乃檢察官依其職權為
    裁量，然此裁量權之行使並非漫無拘束，仍應受法院審查是
    否裁量恣意。而裁量恣意之內涵，包含裁量濫用與裁量怠惰
    。於違反比例原則、平等原則、充分衡量原則之情況下，可
    認違反授權目的，屬裁量濫用之違法；另檢察官基於執行職
    務之便宜，因故意或過失而放棄或未予調查、審酌為附命完
    成戒癮治療之緩起訴處遇是否適當，直接聲請觀察勒戒，即
    屬裁量怠惰。
　㈢被告於109年曾因身心問題住院，顯見被告身心狀況不適合執
    行觀察勒戒，又被告若於勒戒處所認識更多施用毒品之人，
    則可能獲知更多購毒管道，以被告之狀況，有相當高之機率
    無法抵抗誘感而再度施用毒品，是檢察官未慮及此而逕為觀
    察勒戒，應屬裁量濫用而不合法云云。
三、按犯毒品危害防制條例第10條之罪者，檢察官應聲請法院裁
    定，令被告入勒戒處所觀察、勒戒，其期間不得逾2月；觀
    察、勒戒或強制戒治執行完畢釋放後，3年後再犯第10條之
    罪者，適用本條前2項之規定，毒品危害防制條例第20條第1
    項、第3項分別定有明文。再毒品危害防制條例於108年12月
    17日修正，並於109年1月15日公布，該條例第20條自公布後
    6個月施行，此觀毒品危害防制條例第36條後段即明。又108
    年12月17日修正之條文施行前犯第10條之罪之案件，於修正
    施行後，依下列規定處理：二、審判中之案件，由法院或少
    年法院（地方法院少年法庭）依修正後規定處理，毒品危害
    防制條例第35條之1第2款前段定有明文。是被告於上開條文
    修正施行前之109年5月31日犯第10條之罪，揆諸上開說明，
    本件應依修正後毒品危害防制條例（即現行法）規定處理。
    綜上，本件應適用修正後毒品危害防制條例第20條規定。
四、經查：
　㈠被告於前揭時、地施用第二級毒品之犯行，業據被告於警詢
    、檢詢時均坦承不諱，且被告為警查獲後所採集之尿液，經
    送慈濟大學濫用藥物檢驗中心以EIA酵素免疫分析法初步檢
    驗，再以GC/MS氣相層析質譜儀法確認檢驗結果，確呈甲基
    安非他命及安非他命陽性反應等情，有慈濟大學濫用藥物檢
    驗中心紀錄等件在卷可稽，足認被告前開任意性自白核與事
    實相符，顯見被告有於上揭時、地施用第二級毒品之行為甚
    明。又被告前於少年時期，因施用毒品案件，經原審裁定送
    觀察、勒戒後，認無繼續施用毒品傾向，於87年10月21日執
    行完畢釋放，並由原審少年法庭以87年度少調字第205號裁
    定為不付審理確定等節，有被告在監在押紀錄表、臺灣宜蘭
    地方法院少年法庭87年度少調字第205號觀察勒戒裁定及不
    付審理裁定在卷可憑，是被告於前開觀察、勒戒執行完畢3
    年後再犯施用第二級毒品犯行，揆諸前開規定，自應令入勒
    戒處所觀察、勒戒。從而，聲請人前揭聲請經核與法要無不
    合，應予准許。
　㈡被告雖執前詞提起抗告。惟：
　⒈毒品危害防制條例關於觀察、勒戒之規定，係針對受處分人
    所設預防、矯正之保安處分，目的在斷絕施用毒品之身癮及
    心癮，屬強制規定，除檢察官審酌個案情形，依同條例第24
    條第1項規定，為附條件之緩起訴處分可排除適用外，凡經
    檢察官依法聲請，除檢察官濫用裁量權外，法院亦僅得依法
    裁定令入勒戒處所執行觀察、勒戒，以查其是否仍有施用毒
    品傾向，並據以斷定幫助受處分人徹底戒毒之方法，尚無自
    由斟酌以其他方式替代之權，復無因被告之個人或家庭因素
    而免予執行之餘地。
  ⒉查本件被告符合「3年後再犯」之要件，又檢察事務官曾詢問
    被告有無觀察勒戒、強制戒治過等語，被告表示其於16歲時
    有勒戒過一次，並補充稱其有去醫院治療等語（臺灣宜蘭地
    方檢察署109年度毒偵字第576號偵查卷第15頁），足認本件
    於偵查時業已給予被告表示意見之機會。而是否給予施用毒
    品者為附命完成戒癮治療之緩起訴處分，係屬檢察官之職權
    ，並非法院所得介入審酌。從而，本件檢察官依聲請當時之
    情狀，酌情以逕向法院聲請觀察、勒戒為宜，原審就此依檢
    察官之聲請，綜合審酌後予以裁定，衡情尚無不當，核無裁
    量濫用或裁量怠惰之情形。
　⒊至被告之身心狀況與家庭生活，並非可免予觀察、勒戒執行
    之法定事由，且勒戒處所內亦能提供醫療服務以照護受觀察
    勒戒人之身心健康。是被告前揭抗告意旨，均難謂有據，自
    委無可採。　　　
五、綜上，原審認被告施用第二級毒品之事證明確，因而依檢察
    官之聲請，裁定令被告入勒戒處所觀察、勒戒，核其認事用
    法，並無違誤。被告提起本件抗告，泛以其第一次施用毒品
    係於87年，距本次遭查獲施用毒品已逾20年之久，且其現在
    生活單純，又前曾因身心問題而住院，倘進入勒戒處所執行
    觀察勒戒，其將會認識更多施用毒品之人，以其身心狀況，
    有相當高之機率無法抵抗誘惑而再度施用毒品，認檢察官未
    慮及此而逕為觀察勒戒之聲請，應屬裁量濫用而不合法為由
    ，請求為附命完成戒癮治療之緩起訴處分云云，指摘原裁定
    不當，為無理由，應予駁回。　
據上論斷，依刑事訴訟法第412條，裁定如主文。
中　　華　　民　　國　　110 　年　　6 　　月　　25　　日
                  刑事第二十一庭審判長法　官  許宗和
                                      法　官  黃惠敏
                                      法　官  章曉文
以上正本證明與原本無異。
不得再抗告。
                                      書記官  賴又瑄
中　　華　　民　　國　　110 　年　　6 　　月　　25　　日